【裁判字號】    89,台上,6453
【裁判日期】    891026
【裁判案由】    偽造有價證券
【裁判全文】
最高法院刑事判決                              八十九年度台上字第六四五三號
    上  訴  人  甲○○
右上訴人因偽造有價證券案件，不服台灣高等法院台南分院中華民國八十八年六月三
十日第二審更審判決（八十八年度重上更(四)字第一一九號，起訴案號：台灣台南地方
法院檢察署八十年度偵字第二二九六、二四三五、三二四四、三三九七號），提起上
訴，本院判決如左：
    主  文
原判決撤銷，發回台灣高等法院台南分院。
    理  由
本件原判決認定上訴人甲○○與其夫張添爵（另案審理中），共同在台南市○○路五
十二號經營比比汽車企業有限公司（下稱比比汽車公司），並自民國七十七年八月間
起與告訴人馬張玉美合夥兼營汽車貸款業務，由馬張玉美提供金錢，上訴人與張添爵
負責處理。旋因該貸款月息九分，借款人皆無法付息倒閉，致公司經營不善，週轉困
難，上訴人與張添爵竟共同基於概括為自己不法所有，及意圖供行使之用之犯意，利
用如原判決附表(一)（下稱附表(一)）所示發票人劉永龍等人，或前來辦理汽車貸款，或
購買汽車，或代為辦理汽車行車執照、保險、檢驗等事項之便，而持有彼等所交付之
印章，或受託代刻印章之機會，竟未經授權或盜用印章、或偽造署押、按捺指印，分
別於如附表(一)所示之發票日，先後在上開處所，共同連續偽造如附表(一)之本票共計三
十四張（編號七之本票為上訴人、張添爵與會計戴雅慧共同偽造），連同發票人所交
付之行車執照、或汽車保險證、身分證等證件，先後多次持向馬張玉美詐借現款約新
台幣（下同）一千二百五十五萬元，足以生損害於各該被偽造之發票人及馬張玉美等
情。因將第一審關於上訴人偽造有價證券部分之科刑判決撤銷，改判仍論處上訴人共
同連續意圖供行使之用，而偽造有價證券罪刑，固非無見。
惟查(一)依刑事訴訟法應用辯護人之案件，辯護人雖經到庭，而未為辯護者，即與未經
辯護無異，逕行判決者，其判決當然違背法令。本件上訴人被訴偽造有價證券案件，
依刑事訴訟法第三十一條第一項之規定，係應行強制辯護之案件，原審雖曾指定公設
辯護人於八十八年六月二十三日審判期日到庭辯護，然依審判筆錄記載（見原審更(四)
卷第一七三至一七六頁），公設辯護人雖曾到庭，但未為任何辯護，即逕行判決，依
照上述說明，顯非適法。(二)有罪判決書所記載之犯罪事實，為論罪科刑適用法律之基
礎，故凡於適用法律有關之重要事項，必須詳加認定，明確記載，然後於理由內逐一
說明其憑以認定之證據，使事實與理由兩相一致，方為合法，倘事實欄已有敘及，而
理由未加說明，是為理由不備，理由已加說明，而事實欄無此記載，則理由失其依據
，均足構成撤銷之原因。原判決事實認定上訴人與張添爵持偽造附表(一)之本票共計三
十四張，連同發票人交付之行車執照、汽車保險證等證件向馬張玉美詐借現款約一千
二百五十五萬元，然於理由欄內卻未說明該詐借金額計算之依據，又未引用馬張玉美
之指證，予以證明，顯有判決不憑證據之違法。本院前次發回意旨已明確指明，茲原
判決仍疏未認定說明，致原有瑕疵依然存在。(三)附表(一)編號四、五、六、十二、十三
、十四、十五、十六、十七、十八、十九、二十、二十一、二十二、二十三、二十四
、二十五、二十六、二十七、二十八、二十九、三十、三十一、三十二、三十三、三
十四號等二十六張本票，是否確係上訴人與張添爵所偽造，原審雖傳訊被害人黃國欽
、王仁農、梁喬木、羅光明等人到庭（見原審更(四)卷第八十六頁、一○一頁背面、一
三五頁），但未引用其等之指證，亦未敘明各該本票均係上訴人與張添爵偽造之證據
所在，自有職權調查未盡及理由不備之違法。(四)原判決於理由欄載稱：「查被告甲○
○意圖供行使之用，先後多次盜用印章，偽造署押（均詳如附表一所載），持以向他
人詐借金錢，抵充利息，自足以生損害於各該被偽造之發票名義人劉永龍等人，核其
所為係犯刑法第二百零一條第一項偽造有價證券罪及刑法第三百三十九條第一項之詐
欺罪」云云（見原判決第五頁）。依上所載觀之，原判決僅論及上訴人係盜用印章，
偽造署押詐欺，並未論及上訴人偽造有價證券，竟謂上訴人尚犯偽造有價證券罪，彼
此不符，亦有理由矛盾之違法。以上或係上訴意旨所指摘，或為本院得依職權調查之
事項，應認原判決仍有撤銷發回更審之原因。
據上論結，應依刑事訴訟法第三百九十七條、第四百零一條，判決如主文。
中      華      民      國    八十九    年      十      月    二十六    日
                              最高法院刑事第三庭
                                  審判長法官  陳  錫  奎
                                        法官  洪  清  江
                                        法官  吳  昆  仁
                                        法官  李  伯  道
                                        法官  陳  世  雄
      右正本證明與原本無異
                                              書  記  官
中      華      民      國    八十九    年      十      月    三十一    日


司法院資訊處製作；財團法人民間司法改革基金會備份。
